【裁判字號】    90,上訴,2514
【裁判日期】    900925
【裁判案由】    偽造文書等
【裁判全文】
臺灣高等法院刑事判決                            九十年度上訴字第二五一四號
    上  訴  人
    即  被  告  乙○○
    選任辯護人  許卓敏
                謝世瑩
右上訴人即被告因偽造文書等案件，不服臺灣台北地方法院八十九年度訴字第四０三
號，中華民國九十年六月十九日第一審判決（起訴案號：臺灣台北地方法院檢察署八
十八年度偵續字第三六六號）提起上訴，本院判決如左：
    主  文
上訴駁回。
乙○○緩刑參年。
    事  實
一、乙○○因遭人倒會負債新台幣（下同）一百餘萬元，極須現金週轉，適其叔父周
    江楓於民國（下同）八十七年十二月十七日因肺疾經送至台北縣三峽鎮恩主公醫
    院加護病房急救，病情危急，而周江楓與妻子已離異多年，且未與所生之二名兒
    子同住，周江楓自知自身病情漸趨惡化，來日已不多，乃於同年十二月二十四日
    中午，在恩主公醫院加護病房內，委託乙○○代為財務處理，乃由乙○○代撰周
    江楓委託其處理事務之委託書，並由周江楓在該委託書上捺按指印，乙○○取得
    周江楓名義之前揭委託書後，即以日前預向周江楓之同居人李秀花（印尼籍人）
    取得之周江楓印章、存摺及郵政定期儲金存單，隨即於取得委託書之同日下午二
    時二十一分許，先至台灣銀行新店分行，以填寫取款憑條及轉帳傳票之方式，將
    該銀行周江楓帳戶內（帳號為000000000000）之全數款項六十九萬
    零三十元提領一空，繼之於同日下午二時三十八分許，又至新店郵局，持周江楓
    於該郵局面額一百萬元之第00000000號（起訴書誤載為0000000
    0號）郵政定期儲金存單，將該定期存款提前解約，取得本息共一百零一萬三十
    八百九十元之本息；乙○○於辦理前揭領款、解約手續之同時，竟萌意圖為自己
    不法所有之概括犯意，分別將所提領自臺灣銀行新店分行之全數款項六十九萬零
    三十元轉帳匯入其於中國信託銀行中崙分行帳號為0000000000000
    號帳戶六十九萬元（三十元為辦理轉帳之手續費用）而侵占入己，並於同年月二
    十八日提領一空；另以填寫郵政定期儲金本息轉存申請書之方式，將該周江楓於
    新店郵局之定期存款解約後所得之一百零一萬三千八百九十元本息轉存至其於台
    北華江橋郵局帳號二四四二○一號之帳戶內，而侵占入己，並於同年月二十九日
    提領一空。嗣周江楓於八十七年十二月二十六日死亡，其子甲○○整理遺產時，
    始發現上情。
二、案經甲○○委由林鈺珊律師告訴由台灣台北地方法院檢察署檢察官偵查起訴。
    理  由
一、訊據上訴人即被告乙○○固坦承前揭所述時、地有先後提領其叔父周江楓於臺灣
    銀行新店分行之存款及辦理周江楓於新店郵局之定期存款解約手續之事實，惟矢
    口否認有何侵占之犯行，辯稱：其叔父與前妻已離異多年，在外與印尼籍人李秀
    花同居生活，因其兒子常會動手毆打叔父，故其叔父生前時即有表示要將所有財
    產贈與被告，是其雖提領叔父之存款及辦理定期存款解約手續，並轉匯入自己帳
    戶內，但所為並非侵占云云。
二、惟查，被告乙○○提領其叔父周江楓於台灣銀行新店分行及將周江楓於新店郵局
    之定期存款辦理解約手續，並將上揭款項轉匯入其自己之帳戶內之事，業據告訴
    人甲○○指述綦詳，並有台灣銀行新店分行於八十九年四月十七日以（八九）銀
    店密字第二四號函文所附之取款憑條、匯出匯款單及郵政儲金匯業局於八十九年
    四月十七日以儲0000000000七號函文所附之郵政定期儲金存單、郵政
    定期儲金本息（每月利息）轉存申請書、九十年三月二十八日以儲000000
    0000一號函所附之郵政存簿儲金每日活動戶存提詳情表（被告乙○○之帳戶
    ）、中國信託商業銀行股份有限公司於九十年四月十二日以中信（90）崙字第二
    ○○○八號函所附之交易明細表等在卷足資佐證，是被告關於此部分之自白，與
    事實相符，應堪採信。本件所應審究者厥為被告之叔父周江楓是否於死亡前同意
    將所有財產贈與被告乙○○一節。經查：
  (一)被告叔父周江楓於生前時與印尼籍人李秀花同居生活一年多，並有意與李秀花結
    婚共同生活，此業據證人李秀花到庭結證屬實，且周江楓生前並無其他宿疾纏身
    ，此次身亡乃因工作時不慎造成意外所致，並無預料之可能，衡情一般常人豈會
    無緣無故於生前交待其死後之財產應如何處理之理；又查，周江楓於送醫急救後
    ，即於氣管內插管，並使用呼吸器，直至死亡為止，是周江楓於住院期間，不可
    能言語或發音，且病歷亦未曾記載病人有言語能力，此有財團法人恩主公醫院於
    八十九年五月二十五日以（八九）恩醫事字第○○六二七號函所附之病歷摘要紀
    錄用紙一份記明確，是周江楓於加護病房住院期間，根本無法以言語交待所有財
    產均贈予被告之意思；再參酌證人李秀花與周江楓僅止於同居身分，依法律規定
    ，於周江楓死亡時，其所有之財產均由其所生二名兒子繼承，李秀花於法律上並
    非周江楓之繼承人，對周江楓所遺留之財產並無任何權利，證人周春玉為被告乙
    ○○之妹妹，與被告關係至親，彼二人難無迴護偏頗被告之虞，是證人李秀花、
    周春玉於偵查中或原審調查時到庭證稱周江楓於生前交待說錢不要給兒子，要給
    被告乙○○云云，洵非可採。
  (二)依被告所提出之委託書內容記載「本人周江楓因臥病於三峽恩主公醫院的加護病
    房，所有相關事務交由姪女乙○○處理，所以請有關單位儘量配合之。」觀之，
    僅有委託被告乙○○辦理財務相關事務，並無任何將財產贈與被告之意。周江楓
    是否確有贈與財產予被告之表示，牽涉被告是否能合法取得該筆財產，事關重大
    ，依常理而言，被告應會在幫周江楓代筆書立委託書之同時，要求周江楓將贈與
    財產之意思明確書寫載明於書面文件上，以杜日後爭議，被告捨此不為，顯與一
    般經驗法則不合，不無疑義。
  (三)證人張朝棟（為周江楓之好友）於檢察官偵查時曾到庭證稱：「（問：有無談到
    他財產如何分配？）他說他賣了房子有錢，一分給妻兒。」「（問：有無聽他說
    要把財產給乙○○？）沒有。」「（問：有說過他被兒子打？）有，並說他被兒
    子（經查是指長子，並非指次子即本案之告訴人）打不敢回去。」「（問：有無
    說他財產不給兒子？）沒有。」「（問：在恩主公醫院時，有說要把財產給乙○
    ○？）．．．乙○○與周春玉是在我之前第一班進去看，他沒有在我面前表示財
    產如何處理。」「（問：說打他的是那個兒子？）大的（即指告訴人之哥哥）」
    ，足證死者周江楓生前雖遭其長子打傷，但亦未曾因此向好友表示不讓其二名兒
    子繼承財產，而要將所有財產全數贈與被告乙○○之意思；再者，死者周江楓生
    前於八十七年十一月五日曾向國泰人壽保險股份有限公司投保「國泰簡利養老保
    險」，尚指定彼所生之次子即本件告訴人甲○○為身故時之受益人，此有國泰人
    壽保險股份有限公司於八十九年五月三日以國壽字第八九○五○○四八號函所附
    之要保書、理賠給付收據在卷可稽，而本件被告亦不諱言本件告訴人並無毆打周
    江楓屬實，由此足見周江楓雖曾遭彼長子毆打，但與所生次子即本件告訴人之關
    係仍十分親密，應無疑義。是被告乙○○辯稱死者周江楓於生前時即因彼長子打
    他，故不留財產給二名兒子，要全數贈送予其云云，與事實不符，應係卸責之詞
    ，不足採信。至被告懷疑周江楓投保前揭人身保險之事是否為真一節，經查周江
    楓前揭人身保險之要保人及被保險人為均為周江楓本人，此有國泰人壽保險股份
    有限公司八十九年五月三日國壽字第八九○五○○四八號函所附之要保書、理賠
    給付收據在卷可憑，而保險人於受理保險之同時依法應與要保人以書面履踐核對
    確認手續（保險法第六十四條參照），以防止道德危險之發生，此亦有書面告知
    書在卷足憑（原審卷第六十六頁），即此足見前揭周江楓為要保人並以彼本人為
    保險人之前揭「國泰簡利養老保險」，確是周江楓本人所投保無誤。被告選任辯
    護人聲請傳訊保險公司人員到庭說明該項保險之投保經過一節，容無必要。
  (四)綜上所述，本件事證明確，被告犯行堪予認定，應予依法論科。
三、核被告乙○○所為，係犯刑法第三百三十五條第一項普通侵占罪。原起訴書上所
    列被告所犯法條中，雖未記載刑法第三百三十五條第一項之規定，惟於原審法院
    九十年六月四日審理時，經到庭實行公訴之檢察官當庭言詞表示予以追加（參原
    審當日審判筆錄記載），並於事後提出之論告書上記載明確，依檢察一體之原則
    ，實行公訴檢察官應有權更正或追加原起訴書所引應適用之法條（參台灣士林地
    方法院八十九年十月份法律座談會記錄），是本件檢察官所引應適用之法條，自
    應包含刑法第三百三十五條第一項規定，法院自得據以審酌，先予敘明。被告利
    用不知情之銀行及郵局之承辦人員，將周江楓帳戶內所有之存款及定期存款解約
    後之本息轉帳匯入其個人之帳戶予以侵占，均應成立侵占罪之間接正犯。其先後
    二次侵占犯行，時間緊密，犯罪構成要件相同，顯係基於概括犯意為之，為連續
    犯，依刑法第五十六條規定，以一罪論，並加重其刑。
四、原審以被告罪證明確，適用刑法第五十六條、第三百三十五條第一項、罰金罰鍰
    提高標準條例第一條前段，並於審酌被告利用至親叔父病危，急於找人代為處理
    事務之際，竟將存款提領一空而侵占之犯罪動機、目的、手段、對於所侵占之款
    項迄今仍未歸還而損及告訴人之權益及犯後態度等一切情狀，判處被告有期徒刑
    一年六月，以資懲儆。原審並以：公訴意旨另以死者周江楓於住院不久，病情即
    趨惡化，併呈休克狀態，幾無自主意識，不可能表示委託之意思，故被告以自寫
    之委託書捺印無自主意識之周江楓手印，並不生委託之效果，是被告持該委託書
    至銀行及郵局提領周江楓存款之行為，尚涉有刑法第二百十六條、第二百十條行
    使偽造私文書罪及第三百三十九條第一項詐欺取財罪嫌云云。惟查：(一)本件被告
    於檢察官第一次偵查時即供稱委託書是八十七年十二月二十四日於加護病房內所
    作成（參八十八年偵字第二四六二號卷第十四頁反面筆錄記載），嗣於原審審理
    時供稱：二張委託書是在二十四日寫的，先寫二十四日那張，第二張寫太快，寫
    成二十三日，二張委託書是同一天寫的，我記得應是二十四日靠近中午時寫的，
    下午二點多有跟告訴人聯絡，要去土地銀行領錢的事，因為時間來不及，所以沒
    有去接告訴人，我自行前往土地銀行領錢，後來因為銀行知道我叔叔病危沒有讓
    我領，之後同天我又到台銀、郵局去領那二筆款（參原審九十年六月四日審理筆
    錄記載）；參酌財團法人恩主公醫院於八十九年五月二十五日以（八九）恩醫事
    字第○○六二七號函文所附之「病歷記錄紙」資料上所示，醫師鍾奇峰曾於八十
    七年十二月二十三日下午六時及同年月二十四日下午五時，為周江楓記載病歷資
    料，可見鍾奇峰醫師於八十七年十二月二十三日下午六時起，至翌日下午五時許
    ，應在內科加護病房內值班；再依所附之「醫囑單」上「醫囑及簽章」及「護士
    簽字」欄位上，八十七年十二月二十四日簽名之醫師及護士分別為鍾奇峰及王璧
    君，此亦符合被告於偵查庭時所查證寫委託書時之醫師及護士名字等情，足證本
    件被告提出之委託書，應是八十七年十二月二十四日於三峽恩主公醫院內科加護
    病房內所作成無訛。(二)證人許曉萍（即恩主公醫院內科加護病房護理長）於八十
    八年六月三日檢察官偵查時證稱：「當時他（指周江楓）在第七床，面對著護理
    站，我看到周江楓在張紙上蓋手印，我就過去看。」「我沒有看清楚，我看到時
    動作已完成，我過去時只看到內容是授權乙○○處理財產事情。」「（問：當時
    他意識如何？）他言語不能表達，但你問他，他會點頭、搖頭。」（參八十八年
    偵字第二四六二號卷第六九、七十頁筆錄記載）；又證人王璧君（即恩主公醫院
    內科加護病房護士）於同日檢察官偵查時到庭證述：「當時我不能確定他意識是
    否清楚，但他是醒著，他口插著管子不能說，我看見他的手自己舉起來，並不是
    他姪女拉著他的手蓋的。」（參同偵卷第七一頁筆錄記載），嗣於原審九十年四
    月十一日調查時到庭結證：「我只記得簽切結書（應指委託書）那天我有當班，
    但確實日期我不記得，．．」「二十四日我正在作治療，幫周江楓抽痰，我有看
    到乙○○拿張紙，並把周江楓的手約束帶解開，周江楓自己舉起手來，後來隔壁
    呼吸器的警示器響，我就走開去處理，所以我沒有看到周江楓蓋手印，他們之間
    說些什麼，我不清楚。我個人覺得當時周江楓意識應該清醒，因我問他要不要抽
    痰，他搖頭，顯然他知道抽痰不舒服而拒絕，所以他意識應該屬於清楚，且我看
    醫生出具的病理資料，二十四日下午周江楓意識也是清楚的。」（參見當日訊問
    筆錄記載），二位在場之護理人員均一致認定被告在寫委託書時，周江楓雖不能
    言語，但尚能以點頭、搖頭來表示意思，不能認為周江楓當時已無自主意識；參
    酌前開所述之「病歷記錄紙」上，八十七年十二月二十四日下午六時醫師陳明仁
    記載病人意識清楚（即clear consciousness ）之紀錄，顯見周江楓自八十七年
    十二月二十四日中午至下午六時許止，應屬於有自主意識之狀態，參酌證人王璧
    君前證稱有看見周江楓自己舉起手之動作，應足認為周江楓於委託書上蓋印指印
    之行為，為有意識之授權行為無誤。綜上所述，被告辯稱該委託書是叔父周江楓
    委託其處理財產所寫的，應堪信為真實。被告既經授權處理周江楓之財產，則被
    告持該委託書至銀行及郵局填寫取款憑條、轉存申請書、蓋印周江楓之印章據以
    提領款項之行為，應屬授權範圍內之行為，並無不法，尚無涉刑法第二百十六條
    、第二百十條行使偽造私文書及第三百三十九條第一項詐欺罪嫌，此部分不能證
    明被告犯罪，此外，復查無其他積極證據足資認定被告有行使偽造私文書、詐欺
    犯行，原應為無罪之諭知，惟公訴意旨認此部分與前開有罪部分有牽連犯之裁判
    上一罪關係，爰不另為無罪之諭知。經核原判決認事用法，並無不合，量刑亦屬
    妥適，被告上訴否認犯行，指摘原判決不當，請求撤銷改判云云，為無理由，應
    予駁回。茲查於本院審理程序終結後已與告訴人成立和解，被告同意支付一百七
    十萬元予告訴人，除當場先行支付八十萬元外，其餘之款項則簽發面額每張十萬
    元之本票共九張，由告訴人之代理人代為收受，此有和解書之傳真影本在卷足憑
    ，並查被告前未曾受任何有期徒刑以上刑之宣告，此有臺灣高等法院檢察署刑案
    紀錄簡覆表一份附卷可憑，其經此教訓，自當知所惕勉而無再犯之虞，本院綜核
    各情認對被告所宣告上開之有期徒刑以暫不執行為適當，爰併予宣告緩刑三年，
    以啟自新。
五、據上論斷，應依刑事訴訟法第三百六十八條，刑法第七十四條第一款，判決如主
    文。
本案經檢察官郭文東到庭執行職務。
中      華      民      國      九十      年    九    月    二十五      日
                              臺灣高等法院刑事第九庭
                                  審判長法  官  李  文  成
                                        法  官  官  有  明
                                        法  官  周  盈  文
右正本證明與原本無異。
檢察官如不服本判決應於收受送達後十日內向本院提出上訴書狀，其未敘述上訴之理
由者並得於提起上訴後十日內向本院補提理由書（均須按他造當事人之人數附繕本）
。
被告不得上訴。
                                        書記官  余  姿  慧
中    華     民     國      九十     年       九     月     二十五     日
附錄：本案論罪科刑法條全文
中華民國刑法第三百三十五條
 (普通侵占罪)
意圖為自己或第三人不法之所有，而侵占自己持有他人之物者，處五年以下有期徒刑
、拘役或科或併科一千元以下罰金。
前項之未遂犯罰之。


司法院資訊處製作；財團法人民間司法改革基金會備份。
